臺灣高等法院臺南分院刑事判決
                                    110年度上訴字第617號
上  訴  人  臺灣雲林地方檢察署檢察官
被      告  甲○○
0
上列上訴人因被告違反毒品危害防制條例案件，不服臺灣雲林地
方法院109年度訴字第361號中華民國110年3月8日第一審判決（
起訴案號：臺灣雲林地方檢察署109年度毒偵字第19號），提起
上訴，本院判決如下：
    主  文
上訴駁回。
    理  由
一、公訴意旨略以：被告甲○○基於施用第一級毒品海洛因之犯意
    ，於民國108年12月20日中午12時許，在其位於雲林縣○○市○
    ○里○○路000○00號6樓之住處內，以將海洛因摻水置於針筒內
    注射之方式，施用第一級毒品海洛因1次；另基於施用第二
    級毒品甲基安非他命之犯意，於同日中午12時30分許，在上
    開住處內，以將甲基安非他命置於玻璃球內，用火燒烤後吸
    食其煙霧之方式，施用第二級毒品甲基安非他命1次。嗣於
    同日下午2時35分許，為警持搜索票在上開住處內查獲，並
    扣得第一級毒品海洛因1包、第二級毒品甲基安非他命1包、
    吸食器1組及注射針筒5支，並經其同意採尿送驗，結果呈安
    非他命、甲基安非他命、嗎啡、可待因之陽性反應。因認被
    告所為，分別係犯毒品危害防制條例第10條第1項、第2項之
    施用第一、二級毒品罪嫌。
二、按起訴之程序違背規定者，應諭知不受理之判決，並得不經
    言詞辯論為之，刑事訴訟法第303 條第1 款、第307 條分別
    定有明文。此所稱起訴之程序違背規定，係指檢察官提起公
    訴之訴訟行為於程序上有違法律之規定而言。又同條規範起
    訴程序違背規定之情形，第1 款係概括規定，其餘為列舉規
    定，其中第3款、第5款有屬檢察官「起訴後」始發生情事變
    更事由，致法院不能為實體判決之情形。基於相同解釋，第
    1 款「起訴之程序違背規定」，無須侷限於起訴時為斷，因
    起訴後始發生之情事變更事由，致法院不能為實體上之審理
    及實體判決者，亦屬之（最高法院109年度台抗大字第1771
    號刑事裁定意旨參照）。次按，犯第10條之罪者，檢察官應
    聲請法院裁定，或少年法院（地方法院少年法庭）應先裁定
    ，令被告或少年入勒戒處所觀察、勒戒，其期間不得逾2月
    ；觀察、勒戒後，檢察官或少年法院（地方法院少年法庭）
    依據勒戒處所之陳報，認受觀察、勒戒人無繼續施用毒品傾
    向者，應即釋放，並為不起訴之處分或不付審理之裁定；認
    受觀察、勒戒人有繼續施用毒品傾向者，檢察官應聲請法院
    裁定或由少年法院（地方法院少年法庭）裁定令入戒治處所
    強制戒治，其期間為6個月以上，至無繼續強制戒治之必要
    為止。但最長不得逾1年，毒品危害防制條例第20條第1、2
    項分別定有明文。又109 年1 月15日修正公布、同年7 月15
    日施行之毒品危害防制條例第20條第3 項規定，犯第10條之
    罪於觀察、勒戒或強制戒治執行完畢釋放後，3 年後再犯第
    10條之罪者，適用本條前2 項之規定。上開所謂「3 年後再
    犯」，只要本次再犯（不論修正施行前、後）距最近1 次觀
    察、勒戒或強制戒治執行完畢釋放，已逾3 年者，即該當之
    ，不因其間有無犯第10條之罪經起訴、判刑或執行而受影響
    （最高法院109年台上大字第3826號刑事裁定意旨參照）。
    另毒品危害防制條例第35條之1第2款規定，係仿87年5月20
    日修正施行之第35條所增訂，然斯時毒品危害防制條例對施
    用毒品者戒癮治療處遇方式僅有「觀察、勒戒或強制戒治」
    一途，與之後歷次修法已得為多元處遇，誠難相提並論，適
    用上自應與時俱進，且該條文第 2款前段所稱「審判中之案
    件，由法院或少年法院（地方法院少年法庭）依修正後規定
    處理」，旨在規範修正施行前已繫屬於法院之是類案件，法
    院應按其訴訟程序進行程度，適用修正後相關規定為審認，
    並未明文應一律依職權裁定觀察、勒戒。則法院對於審判中
    之案件，視個案情形，分別裁定令入勒戒處所觀察、勒戒，
    或判決不受理，俾檢察官衡酌判斷如何經由多元化之緩起訴
    處遇達成戒除毒癮目的，均屬「依修正後規定處理」之範疇
    。至於立法理由究非法律條文，且所載由法院依職權為觀察
    、勒戒之裁定，僅止於謀求程序之經濟，並未兼顧被告得獲
    多元處遇之權益保障，宜解釋為例示說明，無從執此逕謂立
    法者有意排除其他修正後規定之適用。準此，法院依職權裁
    定觀察、勒戒，或為不受理之判決，依憑法條文義、立法理
    由，或基於被告利益、修法意旨，均屬有據，為求彈性適用
    ，以期兼容並蓄，俾於程序經濟及被告利益間取得平衡，復
    衡以毒品危害防制條例為防制毒品危害，維護國民身心健康
    之立法目的，暨本次擴大檢察官對施用毒品者附條件緩起訴
    之範圍，使其能視個案具體情節給予適當多元處遇之修法精
    神，法院就此類橫跨新舊法案件（少年保護事件除外），自
    得斟酌個案情形，擇一適用（最高法院109年度台抗大字第1
    771號刑事裁定意旨參照）。
三、經查：
　㈠被告前因施用毒品案件，經臺灣雲林地方法院以101年度毒聲
    字第116號裁定送勒戒所觀察、勒戒後，認無繼續施用毒品
    之傾向，於101年10月12日釋放出所，並由臺灣雲林地方檢
    察署檢察官以101年度毒偵字第747號為不起訴處分確定，其
    後再無經觀察、勒戒或強制戒治之紀錄，此有臺灣高等法院
    被告前案紀錄表在卷可考。而被告本案被訴施用海洛因、甲
    基安非他命之時間為108年12月20日，距其最近1次觀察、勒
    戒執行完畢已逾3年，已符合毒品危害防制條例第20條第3項
    之情形。
　㈡檢察官依修正前毒品危害防制條例規定提起公訴，雖未違背
    當時之法律規定，惟因有上開法律規定與實務見解改變之情
    事變更事由，其起訴程序即屬違背規定，且因檢察官起訴本
    案時，修正後之毒品危害防制條例第20條、第23條等規定尚
    未施行，檢察官自屬未及適用修正後之規定具體裁量是否聲
    請法院裁定觀察、勒戒或附命完成戒癮治療緩起訴處分之多
    元化處遇；又經本院參酌卷附被告之前案紀錄，並綜合審酌
    本件被告施用毒品之情形、素行、家庭等生活狀況，為整體
    判斷後，認逕予裁定觀察、勒戒，對被告顯屬不利、有失公
    平，自應由檢察官基於一次性之整體規劃而重啟處遇程序，
    針對本件個案再行具體審酌，聲請法院裁定觀察、勒戒或為
    附命完成戒癮治療之緩起訴處分，抑或為其他適法處理。檢
    察官逕予提起公訴，法院無從替代檢察官為上開合義務性之
    裁量處遇，應認本件起訴程序違背規定，且無從補正，應諭
    知不受理之判決。
四、原審以檢察官未依毒品危害防制條例第20條第3項規定聲請
    法院裁定觀察、勒戒，竟仍就本案逕予提起公訴，其起訴程
    序違背規定，乃不經言詞辯論，逕為諭知不受理之判決，核
    無違誤。檢察官上訴意旨略以：被告於106年間，曾因施用
    毒品案件，經檢察官為附命戒癮治療之緩起訴處分確定後，
    緩起訴處分又經撤銷，事實上已接受等同觀察勒戒之處遇云
    云。惟查：
　㈠按修正前毒品危害防制條例第24條第2 項所稱之緩起訴處分
    經撤銷，其撤銷原因非一，若非與戒癮治療實質有關之事項
    ，例如有毒品戒癮治療實施辦法及完成治療認定標準（下稱
    「戒癮治療完成認定標準」）第12條第3 款之「對治療機構
    人員有強暴、脅迫、恐嚇等行為。」而被撤銷時，被告根本
    沒有機會接受檢驗其戒癮治療的實效，此時如直接對被告起
    訴，顯然違背毒品危害防制條例第20條第1 項之立法意旨，
    故應回復未為緩起訴處分之狀態，由檢察官續行偵查，視個
    案證據，為適當之處分，不得強解為應「依法起訴」。而施
    用毒品之被告於治療期程屆滿前未完成戒癮治療，遭撤銷緩
    起訴處分時，其原因若係被告於緩起訴期間，有「戒癮治療
    完成認定標準」第12條第1、2款所列情形（即於治療期間，
    無故未依指定時間接受藥物治療逾7 日、於治療期間，無故
    未依指定時間接受心理治療或社會復健治療逾3 次。）之一
    ，視為未完成戒癮治療之情形，若符合初犯或前案觀察、勒
    戒或強制戒治執行完畢釋放後，3年後再犯施用毒品罪者，
    其戒癮治療既提前中斷而未完成，更應依毒品危害防制條例
    第20條第 1項、第3 項規定，接受完整療程之觀察、勒戒處
    分。此在被告係初犯，從未執行任何毒品觀察、勒戒之情形
    ，更有其必要。何況戒癮治療之執行，係以社區醫療處遇替
    代監禁式治療，使施用毒品者得繼續正常家庭及社會生活，
    並非集中於勒戒處所執行觀察、勒戒處分者所可比擬，不得
    率認未完成戒癮治療者，即無再受觀察、勒戒處分之實效。
    況檢察官依（修正前）毒品危害防制條例第24條第1 項為「
    附命緩起訴」時，亦得依刑事訴訟法第253條之2第1 項併命
    被告於一定期間遵守或履行其他事項，若施用毒品之被告係
    因未履行該項其他負擔而遭撤銷緩起訴處分，更不得認其戒
    癮治療難達預期治療效果，而應回歸刑事處罰程序。另97年
    4月30日修正公布之毒品危害防制條例第24條第1項，已改採
    「觀察、勒戒或強制戒治」與「附命緩起訴」處分並行之雙
    軌模式，「附命緩起訴」處分並擴及毒品危害防制條例第23
    條第2 項之情形，可見立法者有意在「附命緩起訴」處分程
    序，對施用第一、二級毒品者，採更寬容之態度。上述二程
    序之執行方式有別，其間仍有差異。前者依毒品危害防制條
    例第20條第1項、第2項規定，視其執行成效，由觀察、勒戒
    ，進而強制戒治，循序為之。後者依（修正前）毒品危害防
    制條例第24條第1 項規定，檢察官得為「附命緩起訴」處分
    。而依「戒癮治療完成認定標準」第3條、第7條、第11條規
    定，「戒癮治療」包括「藥物治療、心理治療、社會復健治
    療」、「戒癮治療之期程以連續1 年為限」、檢察官為「附
    命緩起訴」處分，得指定被告應遵行事項。被告同意參加「
    附命緩起訴」處分，即應完成「戒癮治療」、檢察官指定之
    應遵行事項至緩起訴期間屆滿止。前者與後者對照以觀，「
    附命緩起訴」處分雖得佐以採尿、對相關規定遵守等約制方
    式，使被告確實完成「戒癮治療」，但被告在「戒癮治療」
    完成前，難認得與觀察、勒戒「已執行完畢」之情形等同視
    之。故被告因「戒癮治療」未完成，其「附命緩起訴」處分
    被撤銷，自與觀察、勒戒執行完畢之情形有別，不能等同曾
    受觀察、勒戒之處遇（最高法院110年度台非字第98號判決
    意旨參照）。
　㈡本件被告施用毒品案件，前經臺灣雲林地方檢察署檢察官以1
    06年度毒偵字第1943號為附命完成戒癮治療之緩起訴處分確
    定，緩起訴處分期間為2年（自106年11月22日至108年11月2
    1日止），履行期間自106年11月22日起至108年7月21日止，
    然因被告於緩起訴期間內故意更犯有期徒刑以上刑之罪，經
    檢察官以107年度毒偵字第1789號提起公訴，故檢察官以108
    年度撤緩字第9號撤銷原緩起訴處分，被告因此未完成戒癮
    治療等情，固有台灣高等法院被告前案紀錄表、起訴書、撤
    銷緩起訴處分書、臺灣雲林地方檢察署110年3月5日雲檢原
    觀甲字第1109006177號函各1份附卷可稽。惟被告所受之附
    命完成戒癮治療緩起訴處分業經撤銷，其戒癮治療並未完成
    ，依前揭說明，自無從解為被告已等同接受觀察、勒戒等處
    遇。從而，被告本案施用毒品行為既距離前次觀察勒戒執行
    完畢釋放日已逾3年，仍屬毒品條例第20條第3項所規定之「
    3年後再犯」，檢察官即應聲請法院裁定送觀察、勒戒。是
    本件上訴為無理由，應予駁回，並不經言詞辯論為之。
五、依刑事訴訟法第368條、第372條，判決如主文。
中　　華　　民　　國　　110 　年　　5 　　月　　26　　日
                  刑事第七庭    審判長法　官  吳勇輝
                                      法　官  周紹武
                                      法　官  吳錦佳
以上正本證明與原本無異。
施用一級毒品部分如不服本判決應於收受送達後20日內向本院提
出上訴書狀，其未敘述上訴理由者，並得於提起上訴後20日內向
本院補提理由書（均須按他造當事人之人數附繕本）「切勿逕送
上級法院」。　　
施用二級毒品部分不得上訴。
　　　　　　　　　　　　　　　　　　　書記官  王杏月
中　　華　　民　　國　　110 　年　　5 　　月　　26　　日